【裁判字號】    96,上易,991
【裁判日期】    970521
【裁判案由】    履行契約
【裁判全文】
臺灣高等法院民事判決                 96年度上易字第991號
上  訴  人  蔡得智即佳仁醫院
訴訟代理人  張慶宗律師
複  代理人  乙○○
被  上訴人  太平洋醫材股份有限公司
法定代理人  甲○○
訴訟代理人  陳志勇律師
上列當事人間履行契約事件，上訴人對於中華民國96年10月31日
臺灣士林地方法院96年度訴字第838號第一審判決提起上訴，本
院於97年5月7日言詞辯論終結，判決如下：
    主      文
上訴駁回。
第二審訴訟費用由上訴人負擔。
    事實及理由
一、被上訴人主張：上訴人為其所經營位於嘉義巿仁愛路365 號
    之佳仁醫院訂購醫療氣體設備，乃於民國（下同）94年10月
    26日與伊訂定醫療用中央氣體設備系統工程合約書（下稱系
    爭合約），約定所訂購之醫療氣體設備，包括安裝及配管費
    用合計為新臺幣（下同）125 萬元。且因其中醫療設備之金
    額較安裝工程工資之金額為高，可見系爭合約係以出售醫療
    氣體設備為主體，安裝工程為附屬，性質上屬買賣及承攬之
    混合契約。依系爭合約第9 條約定，工程未經驗收、付款前
    ，產權仍屬伊所有，上訴人不得使用，伊有權拆回，上訴人
    不得異議。伊已依約交付醫療氣體設備並安裝及配管完工，
    兩造間就上訴人所訂購醫療設備之歸屬既有上開特別約定，
    依契約自由原則及伊所安裝醫療設備並未附合於佳仁醫院建
    物之事實，自無民法第811 條因附合而由不動產所有人取得
    動產所有權規定之適用。又上訴人於94年10月、11月及95年
    6月、8月另行追加訂購之二次儀表設備，既為系爭合約之追
    加部分，應屬系爭合約之一部分，仍應受上開保留設備所有
    權約定之拘束。合計上訴人尚積欠伊130萬2,655元，迭經伊
    催告，上訴人拒不清償，亦不返還如附表所示之醫療氣體設
    備及器材予伊。爰依契約之法律關係，請求：(一)先位聲明：
    上訴人應同意被上訴人拆回安置於嘉義巿仁愛路365 號建物
    內如附表所示醫療氣體設備及器材，並返還被上訴人。(二)備
    位聲明：1.上訴人應給付被上訴人130萬2,655元及自96年3
    月23日起至清償日止按週年利率5%計算之利息。2.願供擔保
    請准宣告假執行。（原審為被上訴人先位聲明勝訴之判決，
    上訴人不服，提起上訴），並答辯聲明：上訴駁回。
二、上訴人則以：(一)系爭合約雖名為工程合約書，實具有承攬之
    性質，兼有買賣之特性，兩造間之法律關係屬承攬及買賣之
    混合契約。被上訴人須完成設備及配管裝置，若僅單純交付
    設備，無從達成契約目的，顯見契約偏重於被上訴人完成工
    作之承攬性質。被上訴人施作工程安裝設備，乃履行合約所
    使然，至於系爭合約第9 條被上訴人保留所有權之約定，非
    但與合約之目的不符；且該裝置及安裝工程業已驗收，伊亦
    已於簽訂系爭合約時交付面額25萬元之支票作為部分價款，
    被上訴人不應主張保留如附表所示醫療氣體設備及器材之所
    有權。(二)如附表所示醫療氣體設備及器材，已因被上訴人施
    作時安裝在佳仁醫院之建物上，產生民法第811 條所規定附
    合之效果。(三)伊雖另於94年10月、11月及95年6月、8月分別
    追加或購買設備及器材，惟此追加部分兩造間法律關係非可
    援用系爭合約，被上訴人無權拆回追加之設備及器材。(四)伊
    已於96年8月1日在原址將如附表所示醫療氣體設備及器材交
    予世華醫院經營呼吸病房，如予拆除，將影響病患之生命安
    全。(五)被上訴人出售如附表所示醫療氣體設備、器材及所為
    安裝、配管工程，均係使用相同條款契約，屬民法第247 條
    之1第3款所規定之同類契約，系爭合約乃被上訴人單方所擬
    定，安裝於佳仁醫院供作醫院病患所用，一但任意拆除，將
    對病患之健康及生命造成迫切之危險，系爭合約第9 條關於
    保留設備所有權之約定，係限制伊對於已領受動產所有權之
    行使，在客觀上顯失公平，該部分之約定無效等語，資為抗
    辯。並上訴聲明：(一)原判決廢棄。(二)被上訴人在第一審之訴
    駁回。
三、被上訴人主張兩造於94年10月26日訂定系爭合約，約定上訴
    人所訂購之醫療氣體設備，包括安裝及配管費用合計為125
    萬元。被上訴人已依約交付醫療氣體設備並安裝及配管完工
    ，嗣上訴人於94年10月、11月及95年6月、8月分別追加或購
    買設備及器材，合計上訴人尚積欠被上訴人130萬2,655元等
    事實，業據提出假處分設備明細表、系爭合約、郵局存證信
    函等為證（見原審卷第9頁至第11頁、第14頁至第31頁），
    復為上訴人所不爭執，堪信為真實。惟被上訴人請求上訴人
    返還所訂購之醫療氣體設備及器材，上訴人則以上開情詞置
    辯。本件兩造之爭執點闕為：(一)系爭合約偏重承攬之性質抑
    買賣之性質？(二)系爭合約第9 條關於保留設備所有權之約定
    ，是否有民法第247 條之1 第3 款所定之情形，致該部分之
    約定無效？(三)上訴人主張依民法第811 條附合之規定而取得
    如附表所示醫療氣體設備及器材之所有權，有無理由？
  茲分述如下：
  (一)系爭合約偏重承攬之性質抑買賣之性質？
    經查，被上訴人係以醫療器材製造、批發及零售、電器承裝
    及安裝、儀器、儀表安裝工程等為業，有公司登記資料查詢
    附卷可稽（見本院卷第53頁），系爭合約名稱雖為「醫療用
    中央氣體設備系統工程合約書，佳仁醫院─病房整建醫療設
    備、配管工程」，然契約內容包含醫療氣體相關設備之買賣
    及安裝、配管工程，性質上屬買賣及承攬之混合契約，為兩
    造所不爭執（見本院卷第17頁、第40頁），雖合約之內容包
    括氣體設備工程之安裝、保固、工程驗收等事項，然細究合
    約附件之規格估價明細表，內容俱為安裝醫療器材之價格記
    載，有關工程安裝部分之運什費及配管工資，僅分別為1萬2
    ,141 元及8萬8,060元，可認系爭合約係以銷售醫療氣體設
    備為主甚明。被上訴人公司既以醫療器材製造、批發及零售
    為業，而醫療器材設備之安裝又偏重專業性，是銷售醫療器
    材並包含安裝，應為醫療器材公司之銷售常態，堪認系爭合
    約屬買賣及承攬之混合契約，本質偏重於買賣性質。上訴人
    抗辯系爭合約乃偏重於承攬之性質，顯無足取。
  (二)系爭合約第9條關於保留設備所有權之約定，是否有民法第2
    47條之1第3款所定之情形，致該部分之約定無效？
    按「依照當事人一方預定用於同類契約之條款而訂定之契約
    ，為使他方當事人拋棄權利或限制其行使權利之約定，按其
    情形顯失公平者，該部分約定無效」，固為民法第247條之1
    第3款所明定；而88年4月21日民法債編增訂該條規定之立法
    理由，乃鑑於我國國情及工商發展之現況，經濟上強者所預
    定之契約條款，他方每無磋商變更之餘地，為使社會大眾普
    遍知法、守法，防止契約自由之濫用及維護交易之公平，而
    列舉4 款有關他方當事人利害之約定，作為原則上之規定，
    明定「附合契約」之意義，及各款約定按其情形顯失公平時
    ，其約定為無效。換言之，該條款所舉之約定，應係指一方
    預定之契約條款，為他方所不及知或無磋商變更之餘地而言
    ，所稱「按其情形顯失公平者」，則係指依契約本質所生之
    主要權利義務，或按法律規定加以綜合判斷，有顯失公平之
    情形，若係由當事人雙方互相就契約預定之條款逐一商議而
    成立，即與雙方互相表示意思一致而成立之契約無異，核非
    即屬定型化契約，自屬當然。經查，系爭合約乃兩造所簽訂
    ，上訴人既為醫療專業人員，對於醫療設備安裝之相關費用
    ，應有相當之認知，而國內從事於醫療氣體設備工程者，非
    僅限於被上訴人，上訴人自有選擇締約與否之自由，系爭合
    約既係兩造合意所訂定，且兩造資力相當，非處於地位不對
    等之情況，被上訴人為避免醫療器材安裝後無法取得約定之
    款項，遂於系爭合約第9 條約定：「乙方（指被上訴人）提
    出完工報告後配合甲方（指上訴人）與業主訂定之驗收日期
    執行驗收；乙方施作之工程未經雙方驗收付款前，產權仍屬
    乙方所有，甲方不得使用，乙方有權拆回，甲方不得異議」
    ，基於契約自由之原則，該內容既由上訴人同意後所簽訂，
    自無民法第247 條之1 第3 款規定之適用。上訴人抗辯系爭
    合約第9 條保留設備所有權之約定，與工程合約之目的不符
    云云，委無足採。至於如附表所示醫療氣體設備及器材於拆
    除後會否造成病患之健康及生命之危險，上訴人非不得於拆
    除前預先以其他設備替代；況上訴人亦自陳如附表所示醫療
    氣體設備及器材現由訴外人世華醫院所使用，上訴人積欠被
    上訴人債務，卻得將被上訴所有如附表所示醫療氣體設備及
    器材出租世華醫院以賺取出租利益，衡情亦顯失公允。
  (三)上訴人主張依民法第811 條附合之規定而取得如附表所示醫
    療氣體設備及器材之所有權，有無理由？
    次按「動產因附合而為不動產之重要成分者，不動產所有人
    ，取得動產所有權」，民法第811 條定有明文。而所謂重要
    成分，係指兩物結合後，非經毀損或變更其物之性質，不能
    分離者而言，且此種結合以非暫時性為必要，即須具有固定
    性及繼續性，則該動產因與不動產結合，已喪失獨立性，在
    社會經濟觀念上認為兩者已變為一物，因而使不動產之所有
    人取得動產所有權。本件如附表所示醫療氣體設備及器材雖
    安裝於佳仁醫院，設備亦由被上訴人之員工所安裝、配管而
    成，惟若日後機器設備老舊，需更新汰換，僅需作適當之拆
    換即可，並非安裝後即永久固定及繼續附合於建物；且所為
    拆解亦不致損及建物結構之安全，如附表所示醫療氣體設備
    及器材未因安裝在佳仁醫院建物而喪失獨立性，兩造間就如
    附表所示醫療氣體設備及器材之所有權歸屬既於系爭合約第
    9 條已有特別約定，基於契約自由原則，被上訴人自不得援
    民法第811 條之規定主張取得設備之所有權。又工程之追加
    ，乃現今吾人日常交易常見之情形，兩造間未就追加工程部
    分另訂合約，則該追加部分，應屬系爭合約之一部分，並無
    割裂而不受上開保留所有權約定之拘束。上訴人抗辯其已取
    得追加工程之所有權，亦乏所據而無足取。
四、綜上所述，上訴人既尚積欠被上訴人130萬2,655元未付，則
    被上訴人依系爭合約第9 條約定，主張如附表所示醫療氣體
    設備及器材於上訴人付款前，產權仍屬被上訴人所有，被上
    訴人有權拆回，洵屬有據；上訴人抗辯系爭合約第9 條保留
    設備所有權之約定，與工程合約之目的不符，及其依民法第
    811 條之規定已取得如附表所示醫療氣體設備及器材之所有
    權云云，均無足採。從而，被上訴人依系爭合約第9 條約定
    ，先位聲明請求拆回安裝於嘉義巿仁愛路365 號建物內如附
    表所示醫療氣體設備及器材，並返還被上訴人，應予准許。
    原審為被上訴人先位聲明勝訴之判決，核無不合。上訴意旨
    指摘原判決不當，求予廢棄改判，為無理由，應予駁回。又
    被上訴人先位聲明之請求既經准許，其備位聲明之請求即無
    再予審究之必要，附此敘明。
五、本件事證已臻明確，兩造其餘之攻擊或防禦方法及未經援用
    之證據，經本院斟酌後，認為均不足以影響本判決之結果，
    自無逐一詳予論駁之必要，併予敘明。
據上論結，本件上訴為無理由，爰依民事訴訟法第449條第1項、
第78條，判決如主文。
中    華    民    國    97    年    5     月    21    日
                    民事第十二庭
                        審判長法  官  陳駿璧
                              法  官  陳邦豪
                              法  官  王麗莉
正本係照原本作成。
不得上訴。
中    華    民    國    97    年    5     月    21    日
                              書記官  劉美垣


司法院資訊處製作；財團法人民間司法改革基金會備份。
